臺灣苗栗地方法院民事判決
109年度訴字第621號
原      告  楊振甫  
訴訟代理人  馮彥錡律師
被      告  陳琳濱  

            陳俊宏（兼陳許桂葉之承受訴訟人）



            陳建銘（陳許桂葉之承受訴訟人）



            陳室蓁即陳昭如（陳許桂葉之承受訴訟人）



            陳秋妃（陳許桂葉之承受訴訟人）



上列當事人間請求分割共有物事件，本院於民國110年8月23日言
詞辯論終結，判決如下：
    主  文
被告陳俊宏、陳建銘、陳室蓁即陳昭如、陳秋妃應就被繼承人陳
許桂葉所遺坐落苗栗縣○○鎮○○段000地號土地，應有部分10分之1
，辦理繼承登記。
兩造共有坐落苗栗縣○○鎮○○段000地號土地，分割如附圖即苗栗
縣通霄地政事務所收件日期文號民國110 年1 月7日通數土字800
號複丈成果圖所示，編號A 部分面積6,233.08平方公尺，分歸原
告取得；編號B部分面積4,155.39平方公尺分歸被告陳俊宏按應
有部分2分之1，被告陳俊宏、陳建銘、陳室蓁即陳昭如、陳秋妃
按公同共有應有部分2分之1，之比例維持分別共有取得；編號C
部分面積10,388.47平方公尺，分歸被告陳琳濱取得。
訴訟費用由被告陳琳濱負擔10分之5、被告陳俊宏負擔10分之1、
被告陳俊宏、陳建銘、陳室蓁即陳昭如、陳秋妃連帶負擔10分之
1、原告負擔10分之3。
事實及理由
壹、程序方面：
一、按訴狀送達後，原告不得將原訴變更或追加他訴，但請求之
    基礎事實同一者，不在此限；不變更訴訟標的，而補充或更
    正事實上或法律上之陳述者，非為訴之變更或追加，民事訴
    訟法第255 條第1 項第2 款、第256條分別定有明文。又分
    割共有物，性質上為處分行為，依民法第759 條規定，共有
    不動產之共有人中有人死亡時，於其繼承人未為繼承登記以
    前，固不得分割共有物。惟原告如於本件訴訟中，請求死亡
    共有人之繼承人辦理繼承登記，並合併對繼承人及其餘共有
    人為分割共有物之請求，不但符合訴訟經濟原則，亦與民法
    第759 條規定之旨趣無違（最高法院69年台上字第1012號判
    例意旨參照）。經查：
（一）原告追加聲明⑴被告陳俊宏、陳建銘、陳室蓁即陳昭如、
      陳秋妃應就被繼承人陳許桂葉所遺坐落苗栗縣○○鎮○○段00
      0地號土地（下稱系爭土地），應有部分10分之1，辦理繼
      承登記。係基於不動產之取得非經登記不得處分，與本件
      分割共有物之訴屬基礎事實同一，且依前開最高法院判例
      意旨，如合併起訴，亦符合訴訟經濟，符合前開規定，應
      予准許。
（二）再原告原聲明：系爭土地由原告分得起訴書附圖A區塊，
      面積6,214.2平方公尺；其餘部分由被告依應有部分比例
      維持分別共有。嗣於民國110年5月24日具狀及110年8月23
      日當庭更正為：系爭土地分割如附圖所示，編號A部分面
      積6,233.08平方公尺，分歸原告取得；編號B部分面積4,1
      55.39平方公尺分歸被告陳俊宏按應有部分2分之1、被告
      陳俊宏、陳建銘、陳室蓁即陳昭如、陳秋妃按公同共有應
      有部分2分之1，之比例維持分別共有取得；編號C部分面
      積10,388.47平方公尺，分歸被告陳琳濱取得。係因重測
      後面積增加及測量後始明確分得土地之面積為何，且分割
      共有物之訴，法院本得基於公平原則，決定適當之方法分
      割，不受兩造分割方案聲明之拘束。是原告上開聲明之變
      更，並未影響其本件請求之訴訟標的為共有物分割，僅應
      屬更正事實上或法律上之陳述，而應准許。
二、次按當事人死亡者，訴訟程序在有繼承人、遺產管理人或其
    他依法令應續行訴訟之人承受其訴訟以前當然停止；前開承
    受訴訟人於得為承受時，應即為承受之聲明；他造當事人，
    亦得聲明承受訴訟；當事人不聲明承受訴訟時，法院亦得依
    職權，以裁定命其續行訴訟，民事訴訟法第168 條、第175
    條、第178 條分別定有明文。查原告起訴後於訴訟繫屬中，
    被告陳許桂葉於110 年2 月15日死亡，其繼承人有陳俊宏、
    陳建銘、陳室蓁即陳昭如、陳秋妃等人，有除戶戶籍謄本及
    繼承系統表、手抄戶籍謄本、戶籍謄本等在卷可稽（見本院
    卷第177至195頁），並經原告具狀聲明由其等承受訴訟（見
    本院卷第173、175頁），是依前開規定，亦應予准許。
三、被告陳琳濱、陳俊宏、陳建銘、陳室蓁即陳昭如、陳秋妃等
    人經合法通知，未於言詞辯論期日到場，均核無民事訴訟法
    第386 條各款所列情形，爰依原告之聲請，由其一造辯論而
    為判決。
貳、實體方面
一、原告起訴主張略以：
（一）兩造共有系爭土地（重測前為苗栗縣○○鎮○○段000地號）
      ，原告應有部分10分之3、被告陳琳濱應有部分2分之1、
      被告陳許桂葉應有部分10分之1、被告陳俊宏應有部分10
      分之1，系爭土地之使用目的並無不能分割或契約訂有不
      分割之情事，原告自得依法請求分割共有物。又系爭土地
      為袋地，現況為原始林木，無人使用，亦無地上物坐落其
      上，是原告主張分割如主文第2項所示，使原告分得之土
      地與原告所有同段378地號（重測前為苗栗縣○○鎮○○段000
      000地號）土地相鄰，以利原告完整利用土地，促進土地
      經濟價值。
（二）又被告陳許桂葉於本件訴訟中之110 年2 月15日死亡，其
      繼承人陳俊宏、陳建銘、陳室蓁即陳昭如、陳秋妃等人尚
      未就其遺有之系爭土地應有部分辦理繼承登記，爰請求其
      等辦理繼承登記，並予承受訴訟。
（三）並聲明：如主文第1項、第2項所示。
二、被告陳琳濱未於言詞辯論期日到場，惟其於勘驗現場時陳述
    如下：
　　分割後我要單獨所有，被告陳許桂葉與陳俊宏是母子，他們
    可能分割後要維持共有，我希望分得之地點在東北側靠近同
    段381、382地號，其餘被告分在土地中間位置，原告分在西
    南側部分等語。
三、被告陳許桂葉、陳俊宏未於言詞辯論期日到場，惟具狀陳明
    ：
　　被告2人是母子，願意共同分得1筆土地，並依應有部分比例
    維持分別共有等語。
四、被告陳建銘、陳室蓁即陳昭如、陳秋妃等人經合法通知，未
    於言詞辯論期日到場，亦未提出任何書狀作何聲明或陳述。
五、得心證之理由：
（一）按因繼承、強制執行、公用徵收或法院之判決，於登記前
      已取得不動產物權者，非經登記，不得處分其物權，民法
      第759 條定有明文。又分割共有物，性質上為處分行為，
      依民法第759 條規定，共有不動產之共有人中有人死亡時
      ，於其繼承人未為繼承登記以前，固不得分割共有物。惟
      原告如於本件訴訟中，請求死亡共有人之繼承人辦理繼承
      登記，並合併對繼承人及其餘共有人為分割共有物之請求
      ，不但符合訴訟經濟原則，亦與民法第759 條規定之旨趣
      無違（最高法院69年台上字第1012號判例意旨參照）。查
      系爭土地之原共有人即被告陳許桂葉於110 年2 月15日死
      亡，而其繼承人有陳俊宏、陳建銘、陳室蓁即陳昭如、陳
      秋妃等人，有除戶戶籍謄本及繼承系統表、手抄戶籍謄本
      、戶籍謄本等在卷可稽（見本院卷第177至195頁），迄今
      尚未辦理繼承登記等情，已如前述。則原告起訴請求分割
      系爭土地同時，併予請求被告陳俊宏、陳建銘、陳室蓁即
      陳昭如、陳秋妃等人，就其等之被繼承人陳許桂葉所遺系
      爭土地之應有部分辦理繼承登記，核無不合，應予准許。
      爰判決如主文第1項所示。
（二）再各共有人，除法令另有規定外，得隨時請求分割共有物
      。但因物之使用目的不能分割或契約訂有不分割之期限者
      ，不在此限，民法第823 條第1 項定有明文。查原告主張
      系爭地號土地，為兩造所共有，兩造間無不分割之約定，
      系爭土地依使用目的，亦無不能分割之情形等事實，業據
      其提出地籍圖謄本、土地登記第一類謄本為證（見本院卷
      第27頁、卷第115、117頁），且為到場履勘之被告陳琳濱
      及其餘之被告所不爭執，自堪信為真實。從而，原告訴請
      分割共有物，核屬有據，應予准許。
（三）按現行民法第824條，有鑑於共有物之性質或用益形態多
      樣複雜，對於裁判上分割共有物之分割方法，採多樣及柔
      軟性之規定。依該條第2項前段之規定，如原物分配有困
      難時，雖得變賣共有物，以價金分配於各共有人。惟共有
      物之裁判上分割，仍以原物分割為原則，必須以原物分割
      有事實上或法律上之困難，例如原物性質上無法分割或分
      割將減損其價值之情形，始得依變賣之方法分配價金，以
      維護共有物之經濟效益，及兼顧共有人之利益與實質公平
      。倘共有物在性質上並無不能分割或分割將減損其價值之
      情形，僅因共有人各執己見，難以整合其所提出之分割方
      案者，法院仍應斟酌共有物之性質、共有人之利害關係、
      經濟價值及利用效益，依民法第824條所定之各種分割方
      法為適當之分配，尚不能逕行變賣共有物而以價金分配於
      各共有人。又法院為裁判分割時，如因共有人之利益或其
      他必要情形，就共有物之一部，仍有維持共有之必要，同
      法第824條第4項，已賦予法院得對該部分仍維持共有之權
      限，以符實際並得彈性運用。原審見未及此，竟謂賴００以
      次2人及北區國有財產分署均不同意維持共有，自不得准
      部分共有人成立新共有關係云云，亦有判決不適用法規之
      違法（最高法院102年度台上字第1336號判決意旨參照）
      。查本件被告陳許桂葉於死亡前已與被告陳俊宏共同陳明
      於分割後願依應有部分保持共有，被告陳俊宏、陳建銘、
      陳室蓁即陳昭如、陳秋妃等人於承受訴訟後，亦未曾表示
      不同意其等之被繼承人陳許桂葉前開分割後仍願與被告陳
      俊宏保持分別共有之事。又系爭土地為山坡地保育區之農
      牧用地，屬耕地，其等分得之土地如仍保持共有，亦係防
      止細分，有利於耕作，核與前揭最高法院判決意旨，並無
      不符，且符民法第824 條第4 項之規定，應予准許。
（四）系爭土地係屬不規則形，其上僅種植有相思樹及桂竹，並
      無任何建物存在，業經本院會同原告及被告陳琳濱及苗栗
      縣通霄地政事務所（下稱通霄地政）人員到場勘驗屬實，
      並有勘驗筆錄、地籍圖、空照圖、現場照片等在卷可稽（
      見本院卷第27、121至133頁）。原告所採如附圖之原物分
      割方案，將如附圖編號A部分分歸原告取得；編號B部分分
      歸被告陳俊宏按應有部分2分之1、被告陳俊宏、陳建銘、
      陳室蓁即陳昭如、陳秋妃按公同共有應有部分2分之1，之
      比例維持共有取得；編號C部分分歸被告陳琳濱取得。除
      能顧及原告得與其所有鄰地同段378地號土地完整利用，
      亦顧及被告陳琳濱與其所有鄰地381、382地號土地完整利
      用、被告陳俊宏等人分得之土地亦不致於細分，而利於耕
      作，均能提高促進土地經濟價值，被告陳琳濱亦同意原告
      之分割方案，而其餘被告對於分割方案並未曾表示意見。
      本院審酌原告主張以原物分割之方法，並無明顯不當或違
      背公平之處，兩造並可方便利用獲分配之土地，經考量系
      爭土地之經濟效用、共有人之使用情形及利益均衡等情，
      認採原告之分割方法，應屬適宜，爰判決如主文第2 項所
      示。
六、因共有物分割、經界或其他性質上類似之事件涉訟，由敗訴
    當事人負擔訴訟費用顯失公平者，法院得酌量情形，命勝訴
    之當事人負擔其一部，民事訴訟法第80條之1 定有明文。分
    割共有物之訴，乃係固有必要共同訴訟，兩造之間本可互換
    地位，原告起訴雖於法有據，但被告之應訴實因訴訟性質所
    不得不然，所為抗辯自為伸張或防衛權利所必要，如由被告
    負擔全部訴訟費用，於法顯失公平。是本院認本件之訴訟費
    用應由兩造按原應有部分之比例分擔，始為公允。爰判決如
    主文第3項所示。
七、本件事證已臻明確，兩造其餘攻擊防禦方法及所提證據經審
    酌後，於判決結果不生影響，爰不另一一論述，附此敘明。
據上論結，原告之訴為有理由，依民事訴訟法第385條第1項前段
、第80條之1 、第85條第1 項但書、第2 項，判決如主文。
中　　華　　民　　國　　110  　年　　9 　　月　　6  　日
                  民事第二庭    法　官　陳秋錦
以上正本係照原本作成。
如對本判決上訴，須於判決送達後20日內向本院提出上訴狀。如
委任律師提起上訴者，應一併繳納上訴審裁判費。
                                書記官　張智揚
中　　華　　民　　國　　110 　 年　　9 　　月　　6  　日